【裁判字號】    95,台上,134
【裁判日期】    950125
【裁判案由】    返還價金
【裁判全文】
最高法院民事判決              九十五年度台上字第一三四號
    上  訴  人  乙○○
    訴訟代理人  陳瑞和律師
    被 上訴 人  甲○○
                        號
    訴訟代理人  林良財律師
上列當事人間請求返還價金事件，上訴人對於中華民國九十三年
七月九日台灣高等法院第二審判決（九十三年度上字第三四七號
），提起上訴，本院判決如下：
    主  文
原判決除假執行部分外廢棄，發回台灣高等法院。
    理  由
本件被上訴人主張：伊於民國八十三年二月二十一日與上訴人簽
訂同意書（下稱系爭同意書），以新台幣（下同）八百七十萬元
向上訴人購買由中國大陸山東煙台瓷廠、台灣惠爾好機械股份有
限公司（下稱惠爾好公司）及台灣佳陽建設有限公司（下稱佳陽
公司）合資經營之煙台惠龍建築陶瓷有限公司（下稱煙台惠龍公
司）百分之十五之股份（下稱系爭股份），業於同年三月十日、
四月十日、八月二十一日及九月三十日，各給付上訴人一百萬元
、一百萬元、五十萬元及一百萬元，合計三百五十萬元。因上訴
人迄未取得系爭股份以辦理移轉事宜，且煙台惠龍公司亦已解散
，上訴人即陷於給付不能之狀態，致不法侵害伊之權益。爰依民
法第二百五十六條規定，以訴狀繕本之送達，為解除系爭買賣契
約之意思表示。本於同法第二百五十九條（回復原狀）之規定及
侵權行為之法律關係，求為命上訴人如數返還（給付）上開款項
，及自八十三年九月三十日起（最後受領日）起加付法定遲延利
息之判決。
上訴人則以：伊係代表佳陽公司與被上訴人簽訂同意書，出售該
公司所持有之系爭股份。佳陽公司履行對煙台惠龍公司之出資義
務後，因被上訴人拒不配合出具收據，始無法登記為煙台惠龍公
司之股東，並辦理股份移轉予被上訴人。足見佳陽公司不能為給
付，係可歸責於被上訴人之事由所致，與伊個人無關，伊亦無侵
權行為可言。被上訴人對伊為請求，殊屬無理等語，資為抗辯。
原審廢棄第一審所為被上訴人敗訴之判決，改判上訴人應給付被
上訴人三百五十萬元之本息，係以：訴外人山東煙台瓷廠、惠爾
好公司及佳陽公司共同簽訂「中外合資煙台惠龍建築陶瓷有限公
司合同」（下稱系爭合同），合資經營煙台惠龍公司。嗣兩造以
其個人名義簽訂系爭同意書，被上訴人交付上訴人價金三百五十
萬元後，煙台惠龍公司已於八十八年間解散清算之事實，為兩造
所不爭執。依系爭同意書約定：「……乙○○先生（上訴人）同
意將所持有之股份15％（百分之十五），以新台幣捌佰柒拾萬元
整售讓于股東甲○○先生（被上訴人），……。出讓人：乙○○
」之文義，參以上訴人係以自己名義簽約及收取買賣價款等情，
堪認上訴人係自己出賣系爭股份。其抗辯代表佳陽公司出售云云
，為無足取。縱被上訴人明知合資經營煙台惠龍公司者為佳陽公
司非上訴人個人，或上訴人於出售時未持有煙台惠龍公司之股份
，仍不能謂上訴人不得基於理財而出售系爭股份，或謂該買賣契
約為無效。是煙台惠龍公司既已解散，上訴人移轉系爭股份之給
付義務，即因可歸責於其本人之事由致給付不能，被上訴人以訴
狀繕本之送達，為解除買賣契約之意思表示，請求上訴人回復原
狀返還其所受領之價金本息，自屬有據，應予准許等詞，為其判
斷之基礎。
按解釋契約，應以當事人立約當時之真意為準，而真意何在，又
應以過去事實及其他一切證據資料為斷定之標準，不能拘泥文字
致失真意（參見本院三十九年台上字第一○五三號判例意旨）。
而解釋契約固屬事實審法院之職權，惟其解釋如違背法令或有悖
於論理法則或經驗法則，自非不得以其解釋為不當，援為上訴第
三審之理由。（本院八十三年台上字第二一一八號判例參照）。
查訴外人山東煙台瓷廠、惠爾好公司及佳陽公司共同簽訂系爭合
同，合資經營煙台惠龍公司，為原判決所確定之事實。果爾，依
該合同（一審卷一一頁至二一頁）第十條約定：「甲（山東煙台
瓷廠）、乙（惠爾好公司）、丙（佳陽公司）方的出資額為三二
七萬美元，以此為合營公司的註冊資本。其中甲方一九六．二萬
美元，占六○％；乙方八一．七五（萬）美元，占二五％；丙方
四九．○五萬美元，占一五％」之旨，似見煙台惠龍公司僅有上
開股東三人。參諸兩造係各自以其個人名義，分別「代表」佳陽
公司、惠爾好公司簽署該合同；而佳陽公司對煙台惠龍公司之出
資額，恰為煙台惠龍公司註冊資本總額百分之十五，及系爭同意
書（同上卷一○頁）所記載者即為「煙台惠龍公司『股東』……
同意將所『持有』股份一五％（百分之十五）……售讓于……」
等情，上訴人辯稱伊係代表佳陽公司出售煙台惠龍公司之系爭股
份，是否全屬無稽？非無斟酌之餘地。茍上訴人非代表佳陽公司
出售系爭股份，何以系爭同意書竟記載實非煙台惠龍公司股東之
上訴人為該公司之「股東」，且將其所「持有」之系爭股份出售
？其出售系爭股份所受取之價款，究歸其本人取得或由佳陽公司
入帳？如被上訴人明知上訴人非煙台惠龍公司之股東，亦未持有
系爭股份，仍與之簽訂所謂個人間買賣系爭股份之同意書，而未
約定履行交付之相關細節，即率爾給付價金，是否與經驗法則無
違？原審就上述攸關系爭同意書之立約當事人究係上訴人個人或
其所代表之佳陽公司；及原判決解釋為係上訴人個人出售系爭股
份，是否與論理或經驗法則無違之重要事項，疏未詳予調查審認
，遽為不利於上訴人之判決，自嫌速斷。上訴論旨，指摘原判決
不當，求予廢棄，非無理由。
據上論結，本件上訴為有理由。依民事訴訟法第四百七十七條第
一項、第四百七十八條第二項，判決如主文。
中    華    民    國  九十五  年    一    月  二十五  日
                      最高法院民事第四庭
                          審判長法官  蘇  茂  秋
                                法官  蘇  達  志
                                法官  陳  碧  玉
                                法官  王  仁  貴
                                法官  吳  麗  女
      本件正本證明與原本無異
                                      書  記  官
中    華    民    國  九十五  年    二    月    十    日
                                                      Ｙ


司法院資訊處製作；財團法人民間司法改革基金會備份。
